ACORDAO-COMPLETO-2466883

ACÓRDÃO 8917/2021 ATA 22/2021 - PRIMEIRA CÂMARA

VISTOS, relatados e discutidos estes autos de tomada de contas especial instaurada pelo Fundo Nacional de Desenvolvimento da Educação (FNDE) contra o Sr. Antônio Ferreira Lima, ex-prefeito do município de Caapiranga/AM, relativa à comprovação da regular aplicação dos recursos repassados para execução do PDDE/2009 e do Pnate/2010.
ACORDAM os ministros do Tribunal de Contas da União, reunidos em sessão da 1ª Câmara, diante das razões expostas pelo relator, em:
9.1. rejeitar as alegações de defesa apresentadas pelo Sr. Antônio Ferreira Lima;
9.2. julgar irregulares as contas do Sr. Antônio Ferreira Lima, com fundamento no art. 16, III, "b" e "c", da Lei 8.443/1992, e condená-lo ao pagamento das quantias a seguir especificadas, atualizadas monetariamente e acrescidas de juros de mora, calculados a partir das datas especificadas até a data do efetivo recolhimento, fixando o prazo de 15 (quinze) dias, a contar da notificação, para que comprove, perante o Tribunal (art. 214, III, "a", do RI/TCU) , o recolhimento da dívida aos cofres do Fundo Nacional de Desenvolvimento da Educação, na forma da legislação em vigor:
	Valor histórico (R$) 
	Data

	31.034,00
	8/9/2009

	15.000,00
	4/6/2010

	5.836,24
	4/6/2010

	20.832,00
	5/7/2010

	20.829,00
	3/8/2010

	20.828,73
	2/9/2010

	20.834,40
	5/10/2010

	20.828,00
	4/11/2010

	0,73
	17/11/2010

	0,73
	30/11/2010

	20.828,00
	9/12/2010

9.3. aplicar ao Sr. Antônio Ferreira Lima a multa prevista no art. 57 da Lei 8.443/1992, no valor de R$ 65.000,00 (sessenta e cinco mil reais) , fixando o prazo de 15 (quinze) dias, a contar da notificação, para que comprove, perante o Tribunal (art. 214, III, "a", do RI/TCU) , o recolhimento da dívida aos cofres do Tesouro Nacional, atualizada monetariamente desde a data do presente acórdão até a do efetivo recolhimento, se for paga após o vencimento, na forma da legislação em vigor;
9.4. autorizar, desde logo, nos termos do art. 28, II, da Lei 8.443/1992, a cobrança judicial das dívidas caso não atendida a notificação;
9.5. autorizar, desde já, caso requerido, o parcelamento da dívida em até 36 (trinta e seis) parcelas mensais, nos termos do art. 217 do RI/TCU, com a incidência sobre cada parcela dos devidos encargos legais até o efetivo pagamento, com esclarecimento ao responsável de que a falta de pagamento de qualquer parcela importará no vencimento antecipado do saldo devedor (§ 2º do art. 217 do RI/TCU) ;
9.6. em cumprimento ao disposto no § 3º do art. 16 da Lei 8.443/1992, remeter cópia desta deliberação à Procuradoria da República no Estado do Amazonas.

Tomada de contas especial - Programa Dinheiro Direto na Escola-PDDE.

Primeira Câmara

Município de Caapiranga/AM.

3. Responsável/Interessado:
3.1. Responsável: Antônio Ferreira Lima (XXX.563.572-XX).
3.2. Interessado: Fundo Nacional de Desenvolvimento da Educação (FNDE).

13.1. Ministros presentes: Walton Alencar Rodrigues (Presidente), Benjamin Zymler, Vital do Rêgo e Jorge Oliveira.
13.2. Ministros-Substitutos presentes: Augusto Sherman Cavalcanti e Weder de Oliveira (Relator).

ACORDAO-COMPLETO-2529661

Acórdão 1715/2022 - Primeira Câmara

WEDER DE OLIVEIRA

Adoto como relatório a instrução elaborada pela Secretaria de Controle Externo de Tomada de Contas Especial (SecexTCE) , a qual reproduzo abaixo, com os ajustes de forma pertinentes[footnoteRef:2]: [2:  Peças 27-28.] 
" (...) 
INTRODUÇÃO
1.  Cuida-se de tomada de contas especial instaurada pelo Fundo Nacional de Desenvolvimento da Educação, em desfavor do Sr. Antônio Ferreira Lima, ex-prefeito do município de Caapiranga/AM (gestão 2009-2012) , em virtude do não encaminhamento, nas prestações de contas dos recursos abaixo relacionados, da seguinte documentação: 
1.1.  Programa Dinheiro Direto na Escola/PDDE, repassados no exercício de 2009: Demonstrativo da Execução da Receita e da Despesa e de Pagamentos Efetuados, não sendo possível o estabelecimento do nexo de causalidade entre a receita recebida e a despesa realizada, contrariando o disposto na Resolução FNDE/CD 04, de 17 de março de 2009;
1.2.  Programa Nacional de Apoio ao Transporte do Escolar/Pnate, repassados no exercício de 2010, Parecer Conclusivo do Conselho de Acompanhamento e Controle Social - CACS, impossibilitando atestar a boa e regular aplicação dos aludidos recursos no objeto do Programa, contrariando o disposto na Resolução FNDE/CD 14, de 8 de abril de 2009.
HISTÓRICO 
PDDE/2009
2.  Para a execução do Programa Dinheiro Direto na Escola/PDDE, com o objetivo de 'transferir recursos financeiros, repassados em caráter suplementar, destinados à cobertura de despesas de custeio, manutenção e de pequenos investimentos, que concorram para a garantia do funcionamento e melhoria da infraestrutura física e pedagógica dos estabelecimentos de ensino', o FNDE repassou em 2009, ao município de Caapiranga/AM, a importância total de R$ 101.361,60 conforme relação de ordens bancárias constante da peça 1, p. 16:
	Valor Original (R$ 1,00) 
	Data da OB

	1.300,00
	4/7/2009

	4.479,60
	4/7/2009

	1.899,50
	7/8/2009

	21.769,80
	12/8/2009

	10.884,90
	12/8/2009

	3.799,00
	12/8/2009

	549,00
	21/8/2009

	1.098,00
	21/8/2009

	2.468,00
	21/8/2009

	4.936,00
	21/8/2009

	12.915,20
	3/9/2009

	2.871,00
	3/9/2009

	6.457,60
	3/9/2009

	1.435,50
	3/9/2009

	2.575,10
	3/9/2009

	7.350,90
	3/9/2009

	14.572,50
	23/9/2009

3.  Conforme apontado no Parecer 1884/2016-Diafi/Copra/CGCAP/Difin/FNDE, de 01/12/2016 (peça 1, p. 48-50) não foi apresentado o Demonstrativo da Execução da Receita e da Despesa e de Pagamentos Efetuados, impossibilitando a comprovação da execução dos recursos creditados diretamente na conta bancária da Entidade Executora - EEX para atendimento ao PDDE, contrariando o disposto na Resolução FNDE/CD 04, de 17 de março de 2009, no valor de R$ 31.034,00, em 8/9/2009.
Pnate/2010
4.  Para a execução do Programa Nacional de Apoio ao Transporte do Escolar/Pnate, tendo como objetivo a 'transferência, em caráter suplementar, aos estados, ao Distrito Federal e aos municípios, de recursos financeiros destinados a custear a oferta de transporte escolar aos alunos educação básica pública, residentes em área rural, com o objetivo de garantir o acesso à educação' o FNDE repassou em 2010, ao município de Caapiranga/AM, a importância total de R$ 145.801,23 conforme relação de ordens bancárias constante da peça 1, p. 16. Os recursos foram creditados na conta específica de acordo com os valores originais e datas de crédito em conta como mostra a tabela a seguir (extrato de peça 1, p. 62-77) :
	Valor Original (R$ 1,00) 
	Data da OB

	20.828,73
	2/6/2010

	20.828,73
	5/7/2010

	20.828,73
	3/8/2010

	20.828,73
	2/9/2010

	20.828,73
	4/10/2010

	20.828,73
	4/11/2010

	20.828,85
	8/12/2010

5.  Conforme apontado no Parecer 2775/2016/Daesp/Copra/CGCAP/Difin, de 23/12/2016 (peça 1, p. 88-93) , ocorreram as seguintes irregularidades:
a) não foi encaminhado o Parecer Conclusivo do Conselho de Acompanhamento e Controle Social - CACS conforme dispõe o art. 18, II da Resolução 14, de 8/4/2009, impossibilitando atestar a boa e regular aplicação dos recursos no objeto do programa. Considerando o disposto na Resolução CD/FNDE 22/2014 sobre as responsabilidades e resultados de análise da prestação de contas, as contas em questão serão reprovadas diante da ausência do referido Parecer;
b) constam do extrato bancário da conta específica do Programa (peça 1, p. 62-77) , pagamentos descritos como 'pagamentos diversos' em desacordo com o disposto na Regra de análise 20 da Portaria FNDE 413, de 02 de outubro de 2015, rompendo o nexo de causalidade entre a despesa realizada e o respectivo credor.
6.  Diante das irregularidades acima e da consequente não demonstração da boa e regular dos recursos federais repassados, assim como da não devolução dos recursos, instaurou-se a tomada de contas especial. No relatório de TCE 150/2017 - Direc/COTCE/CGCAP/Difin-FNDE/MEC (peça 1, p. 143-153) , seguiu-se a mesma linha dos pareceres anteriormente referidos, com a imputação de responsabilidade ao Sr. Antônio Ferreira Lima, ex-p	prefeito do município de Caapiranga/AM (gestão 2009-2012) , uma vez que ele era a pessoa responsável pela gestão e execução dos recursos federais recebidos à conta do Programa Dinheiro Direto na Escola/PDDE, exercício de 2009, e Programa Nacional de Apoio ao Transporte do Escolar/Pnate, exercício de 2010.
7.  Por meio dos ofícios constantes da peça 1, p. 34-35 e 94-95, recebidos conforme atestam os ARs constantes da peça 1, p. 38 e 100 (no exercício de 2016) , o órgão instaurador notificou o responsável acerca das irregularidades apuradas quanto aos recursos federais recebidos, requerendo as providências devidas ou a devolução dos aludidos recursos.
8.  O relatório de Auditoria 788/2017, da Controladoria-Geral da União (peça 1, p. 159-163) , chegou às mesmas conclusões.
9.  Adicionalmente, após serem emitidos o Certificado de Auditoria, o Parecer do Dirigente de Controle Interno e o Pronunciamento Ministerial (peça 1, p. 164-165, 166-167 e 168-169, respectivamente) , o processo foi remetido a este Tribunal.
ANÁLISE DOS PRESSUPOSTOS DE PROCEDIBILIDADE DA IN/TCU 71/2012
10.  Verificou-se que não houve o transcurso de mais de dez anos desde o fato gerador sem que tenha havido a notificação do responsável pela autoridade administrativa federal competente (art. 6º, II, c/c art. 19, da IN/TCU 71/2012, modificada pela IN/TCU 76/2016) , uma vez que os recursos foram transferidos ao longo dos exercícios de 2009 e 2010 (peça 1, p. 16 e 17) e o responsável foi notificado sobre as irregularidades pela autoridade administrativa competente em 2016, por meio dos ofícios constantes da peça 1, p. 34-35 e 94-95, recebidos conforme atestam os ARs constantes da peça 1, p. 38 e 100.
11.  Verificou-se que o valor atualizado do débito apurado sem juros, em 1/1/2017 (peça 5) , é superior a R$ 100.000,00, na forma estabelecida conforme os arts. 6º, I, e 19, da IN/TCU 71/2012, modificada pela IN/TCU 76/2016.
12.  Em atendimento ao item 9.4, do Acórdão 1772/2017-TCU-Plenário (relator ministro-substituto Augusto Sherman Cavalcanti) , foi efetuada pesquisa no sistema processual do TCU, e não foram encontradas tomadas de contas especiais em tramitação com débitos imputáveis ao responsável com valores inferiores ao fixado no art. 6º, I, da Instrução Normativa TCU 71/2012.
13.  A tomada de contas especial estava, assim, devidamente constituída e em condição de ser instruída.
14.  Ocorre que, posteriormente à instauração desta TCE neste Tribunal, foi informado por meio de ofício do FNDE (peça 4, p. 1-2) , que a Secretária Municipal de Educação, Sra. Emília Delfim Lima, apresentou àquela autarquia documentação complementar a título de prestação de contas dos recursos do Pnate/2010, com o objetivo de sanar as pendências ensejadoras da TCE.
15.  Com base na documentação citada, foi emitida a Nota Técnica 1/2018/Daesp/Copra-CGAPC/Difin, de 3/1/2018 (peça 4, p. 6-9) , que aceitou o Parecer Conclusivo do Conselho de Acompanhamento e Controle Social - CACS conforme dispõe o art. 18, II da Resolução 14, de 08/04/2009; entretanto, considerando que a presente TCE foi 'motivada por diversas irregularidades, não apenas a ausência do parecer do controle social correlato', concluiu que 'a documentação em tela não é suficiente para sanar as irregularidades', revisando o débito, 'cuja monta perfizera o total de R$ 145.817,83, para R$ 145.816,48, que deve ser imputado ao Senhor Antônio Ferreira Lima'.
16.  Vale lembrar que, nos termos do parecer 2775/2016/Daesp-Copra/CGCAPDifin, de 23/12/2016 (peça 1, p. 88-93) , haviam sido apontadas as seguintes irregularidades em relação ao Pnate/2010 (item 5 desta instrução) :
a) não encaminhamento do Parecer Conclusivo do Conselho de Acompanhamento e Controle Social - CACS conforme dispõe o art. 18, II da Resolução 14, de 8/4/2009, impossibilitando atestar a boa e regular aplicação dos recursos no objeto do programa, e;
b) ocorrência, conforme extrato bancário da conta específica do Programa, de pagamentos descritos como 'pagamentos diversos' em desacordo com o disposto na Regra de Análise 20 da Portaria FNDE 413, de 2/10/2015, rompendo o nexo de causalidade entre a despesa realizada e o respectivo credor, conforme tabela constante do Parecer 2775/2016/Daesp/Copra/CGCAP/Difin (peça 1, p. 90-91) :
	Data
	Documento
	Histórico
	Valor (R$) 

	04/06/2010
	0002- 0000081800
	PAGTOS DIVERSOS
	15.000,00

	04/06/2010
	0001- 0000081800
	PAGTOS DIVERSOS
	5.836,24

	05/07/2010
	0004- 0000081800
	PAGTOS DIVERSOS
	20.832,00

	03/08/2010
	0004- 0000081800
	PAGTOS DIVERSOS
	20.829,00

	02/09/2010
	0004- 0000081800
	PAGTOS DIVERSOS
	20.834,40

	05/10/2010
	0001- 0000081800
	PAGTOS DIVERSOS
	20.828,00

	04/11/2010
	0004- 0000081800
	PAGTOS DIVERSOS
	20.828,00

	17/11/2010
	0002- 2686119001
	TRANSFERÊNCIA
	0,73

	30/11/2010
	0002- 0315500500
	TRANSFERÊNCIA
	0,73

	09/12/2010
	0004- 0000081800
	PAGTOS DIVERSOS
	20.828,00

		TOTAL (R$) 
		145.817,83

17.  Na instrução inicial (peça 7) , analisando-se os documentos nos autos, concluiu-se pela necessidade de realização da citação do responsável, nestes termos: 
'Diante do exposto, submetem-se os autos à consideração superior, propondo-se realizar a citação do Sr. Antônio Ferreira Lima (CPF XXX.563.572-XX) , prefeito do município de Caapiranga/AM na gestão 2009-2012, em face da não comprovação da boa e regular aplicação dos recursos recebidos no âmbito do Programa Dinheiro Direto na Escola/PDDE, exercício de 2009, e do Programa Nacional de Apoio ao Transporte do Escolar/Pnate, exercício de 2010, com fundamento nos arts. 10, § 1º, e 12, II, da Lei 8.443/1992, c/c o art. 202, II, §1º, do RI/TCU, para que, no prazo de quinze dias, a contar do recebimento do ofício citatório, apresente alegações de defesa quanto à ocorrência abaixo indicada, em razão da conduta especificada, e/ou recolha, aos cofres do Fundo Nacional de Desenvolvimento da Educação - FNDE, as importâncias abaixo indicadas, atualizadas monetariamente a partir das respectivas datas até o efetivo recolhimento, abatendo-se, na oportunidade, as quantias eventualmente ressarcidas, na forma da legislação em vigor;
Responsável: Sr. Antônio Ferreira Lima (CPF XXX.563.572-XX) , prefeito do município de Caapiranga/AM na gestão 2009-2012.
Endereço: Estrada Ary Antunes, 95 - Centro - Caapiranga - AM - CEP 69425-000 (peça 6) 
Irregularidade: não comprovação da boa e regular aplicação dos recursos federais repassados ao município de Caapiranga/AM, em face do não encaminhamento ao FNDE do Demonstrativo da Execução da Receita e da Despesa e de Pagamentos Efetuados, contrariando o disposto na RESOLUÇÃO/FNDE/CD/N.º 04 de 17 de março de 2009, impossibilitando a comprovação da execução dos recursos creditados diretamente na conta bancária da Entidade Executora - EEX para atendimento ao Programa Dinheiro Direto na Escola/PDDE, exercício de 2009, e do pagamentos descritos como 'pagamentos diversos' nos extratos bancários, em desacordo com o disposto na regra de análise n° 20 da Portaria FNDE 413, de 02 de outubro de 2015, rompendo o nexo de causalidade entre a despesa realizada e o respectivo credor;
	Data do crédito na conta específica
	Valor Original (R$ 1,00) 

	8/9/2009
	31.034,00

	4/6/2010
	15.000,00

	4/6/2010
	5.836,24

	5/7/2010
	20.832,00

	3/8/2010
	20.829,00

	2/9/2010
	20.828,73

	5/10/2010
	20.834,40

	4/11/2010
	20.828,00

	17/11/2010
	0,73

	30/11/2010
	0,73

	9/12/2010
	20.828,00

Valor atualizado do débito (sem juros) em 1/1/2017: R$ 272.441,10 (peça 5) 
Conduta: o gestor deu causa à não comprovação da boa e regular dos recursos, em razão de impugnação parcial das despesas realizadas quanto aos recursos repassados a Prefeitura Municipal de Caapiranga/AM por força do Programa Dinheiro Direto na Escola/PDDE, exercício de 2009, e do Programa Nacional de Apoio ao Transporte do Escolar/Pnate, exercício de 2010, quando deveria ter utilizado os recursos dentro das normas estabelecidas para os referidos programas.
Dispositivos violados: RESOLUÇÃO/FNDE/CD/N.º 04 de 17 de março de 2009, Portaria FNDE 413, de 02 de outubro de 2015; do art. 70, parágrafo único, da Constituição Federal; art. 93 do Decreto-Lei 200/67; arts. 39 e 145 do Decreto 93.872, de 1986.
Evidências: Parecer 1884/2016-Diafi/Copra/CGCAP/Difin/FNDE, de 01/12/2016 (peça 1, p. 48-50) , Parecer 2775/2016/Daesp/Copra/CGCAP/Difin, de 23/12/2016 (peça 1, p. 88-93) e relatório de Tomada de Contas Especial 150/2017-Direc/COTCE/CGCAP/Difin/FNDE/MEC de peça 1, p. 143-153.
a) informar ao responsável, Sr. Antônio Ferreira Lima que, caso venha a ser condenado pelo Tribunal, os débitos ora apurados serão acrescidos de juros de mora, nos termos do § 1º do art. 202 do RI/TCU;
b) esclarecer ao responsável, Sr. Antônio Ferreira Lima, em obediência ao art. 12, § 2º, da Lei 8.443/1992, e ao art. 12, VI, da Resolução TCU 170/2004, que o recolhimento tempestivo do débito somente saneará o processo caso seja reconhecida a sua boa-fé e não se constate outra irregularidade nas contas;
c) encaminhar cópia da presente instrução ao responsável, a fim de subsidiar a apresentação de suas alegações de defesa;
d) esclarecer ao responsável, em obediência ao art. 12, § 3º, da Lei 8.443/1992, e ao art. 12, VII, da Resolução TCU 170/2004, que o não atendimento à citação implicará revelia, para todos os efeitos, dando-se prosseguimento ao processo.'
18.  Em cumprimento ao pronunciamento da Unidade (peça 9) , foi efetuada a citação do responsável, como segue abaixo:
	Ofício
	Data de Recebimento do Ofício
	Nome do Recebedor do Ofício
	Observação
	Fim do Prazo para Defesa

	0802/2018- TCU/Secex-TCE (peça 10) , de 27/7/2018
				
	7511/2019-TCU/Secex-TCE (peça 12) , de 29/8/2019
			AR devolvido como 'ausente' (peça 14) 
	
	9249/2020-TCU/Seproc (peça 13) , de 31/10/2019
			AR devolvido como 'mudou-se' (peça 15) 
	
	5567/2020-TCU/Seproc (peça 18) , de 21/2/2020
	11/3/2020, conforme AR de peça 22
	Cíntia Maria F. Viana
	Ofício recebido no endereço do responsável
	26/3/2020

19.  Em 13/8/2020, o Sr. Antônio Ferreira Lima, através de advogado legalmente constituído (procuração à peça 19) , apresentou suas alegações de defesa, presentes na peça 20, a seguir analisadas.
EXAME TÉCNICO
Alegações de defesa do Sr. Antônio Ferreira Lima
20.  Alega, em síntese, que 'não tem conhecimento da ocorrência de eventuais irregularidades' nas prestações de contas dos recursos do Programa Dinheiro Direto na Escola - PDDE e do Programa Nacional de Apoio ao Transporte Escolar - Pnate, repassados ao município de Caapiranga/AM em 2009 e em 2010, respectivamente, ressaltando que o 'lapso temporal' prejudica sua defesa, pois, pelas suas 'lembranças', tais recursos foram aplicados da devida forma, 'sendo que na época a Prefeitura possuía secretários, contador e demais sujeitos responsáveis para comprovação da boa e regular utilização dos recursos federais', causando-lhe 'extrema indignação tal direcionamento de responsabilidade'.
21.  Afirma não querer 'se eximir de sua responsabilidade quando na condição de prefeito municipal, no período de 2009 a 2012', mas questiona a possibilidade, 'data máxima vênia', de meios e condições do prefeito estar ciente dos prazos, documentação, prestação de contas, execução e aplicação de verbas públicas, estaduais e federais, liberadas por meio de Convênios e Programas, aduzindo que não foi o único responsável pelas eventuais ocorrências das falhas que resultaram neste processo de Tomada de Contas Especial, quais sejam, ausência de demonstrativo concernente aos recursos do PDDE/2009 e 'suposto direcionamento de responsabilidade no envio do Parecer conclusivo do Conselho de Acompanhamento e Controle Social, com impossibilidade de se atestar boa e regular aplicação dos recursos do Pnate - 2010', devendo o TCU, caso julgue irregulares suas contas, 'proceder com imputação de débito de forma solidária, devendo haver determinação de notificação dos responsáveis'.
22.  Após asseverar que, 'no curto período' em que esteve no comando da Prefeitura Municipal de Caapiranga/AM, 'toda e qualquer celebração de termos de compromissos, contratos em geral, convênios, dentre outras formas de acordo com os Poderes Públicos Estadual e/ou Federal', foram devidamente aplicados conforme previsão contratual, ocasionalmente ocorreram, 'por questões e situações alheias à sua vontade, impropriedades/falhas, pois não houve prestação de contas por parte do sucessor'.
23.  Nessa linha, segue argumentando que 'viu-se impossibilitado de apresentar os documentos comprobatórios da boa e regular aplicação dos recursos públicos dos programas em comento, sendo o primeiro 'ausência de documentação em sua posse', posto que os funcionários da Prefeitura extraviaram uma grande quantidade de documentos da administração pública municipal, impossibilitando assim eventuais prestações de contas aos órgãos fiscalizadores como o Tribunal de Contas do Estado do Amazonas e ao Tribunal de Contas da União, além das inúmeras requisições do Ministério Público Estadual e Federal'.
24.  Aduz ainda que, ao término de seu mandato, 'que se deu em 31 de dezembro do ano de 2012', seu sucessor e toda a equipe de funcionários que o assessoravam possuíam 'todos os meios e condições suficientes para remeter a prestação de contas e documentos ao órgão liberador das verbas, contudo restaram-se inertes com o objetivo de prejudicar politicamente este Interessado que fora apenas o responsável pela celebração e início das obras', em conformidade com a Súmula 230 do TCU, cujo teor transcreveu, bem como trecho do Acórdão 2095/2011-TCU-Plenário, relator ministro José Múcio Monteiro, onde houve a aplicação da referida Súmula.
25.  Ao fim, requer o acolhimento de suas alegações de defesa e o julgamento de suas contas como regulares com ressalvas, sem imputação de débito e multa, bem como 'sejam determinadas as devidas notificações aos responsáveis citados, para que prestem as informações necessárias na medida de suas responsabilidades, quais sejam, o ex-prefeito de Caapiranga/AM, Sr. Zilmar Almeida de Sales e os ex-secretários de finanças e administração municipais, além do contador da época'.
Análise das alegações de defesa do Sr. Antônio Ferreira Lima
26.  Da análise das alegações de defesa apresentadas pelo Sr. Antônio Ferreira Lima, através de seu advogado legalmente constituído, consideramos que as mesmas devem ser rejeitadas, pelos motivos a seguir expostos.
27.  Ao contrário do que afirma, as prestações de contas dos recursos repassados ao município de Caapiranga/AM, objeto desta TCE, foram enviadas por ele ao FNDE, como se verifica a seguir:
a) PDDE/2009: prestação de contas enviada em 26/1/2012, presente na peça 1, p. 25-26;
b) Pnate/2010: prestação de contas enviada em 31/3/2011, presente na peça 1, p. 59-77.
28.  Verifica-se também que o repasse dos aludidos recursos ocorreu na gestão do Antônio Ferreira Lima, que os geriu e realizou despesas em desacordo com a legislação dos referidos Programas, não tendo adotado medidas no intuito de corrigir tais irregularidades, nem de restituir o prejuízo causado ao erário.
29.  Por seu turno, a jurisprudência do TCU é firme no sentido de imputar a responsabilidade pessoal ao gestor pela comprovação da boa e regular aplicação dos recursos federais recebidos mediante convênio ou instrumentos congêneres, submetendo-se todo aquele que administra recursos públicos ao dever constitucional e legal de demonstrar o correto emprego dos valores federais, nos termos do parágrafo único do art. 70 da Constituição de 1988 e do art. 93 do Decreto-Lei 200, de 25 de fevereiro de 1967 (acórdãos 225/2000, 27/2004, 1.569/2007, da 2ª Câmara; e acórdãos 11/1997, 1.659/2006 e 59/2009, do Plenário) .
30.  Adicionalmente, este Tribunal também entende que o dever de prestar de contas é pessoal, cabendo ao responsável a obrigação de certificar-se de seu cumprimento, mesmo na hipótese de ter delegado a tarefa a outrem, sendo que a eventual delegação de tarefas acessórias ao dever de prestar contas não abrange a responsabilidade pela prestação de contas e pela consequente obrigação de comprovar a boa e regular aplicação dos recursos federais recebidos, as quais, por princípio, são indelegáveis (Acórdão 8662/2013-TCU-Primeira Câmara) .
31.  Por outro lado, o pleito do responsável no sentido de se notificar, 'para que prestem as informações necessárias na medida de suas responsabilidades', o ex-prefeito de Caapiranga/AM, Sr. Zilmar Almeida de Sales, que o sucedeu, e os ex-secretários de finanças e administração municipais, além do contador da época, os quais não foram citados nem ouvidos em audiência nestes autos, deve ser rejeitado, haja vista que:
'A solidariedade passiva é instituída em benefício do credor, que pode exigir de um ou de todos os devedores a integralidade da dívida. A impossibilidade de cobrança de um dos devedores não gera óbice a que seja imputada responsabilidade exclusivamente ao devedor remanescente' (Acórdão 368/2014-TCU-Segunda Câmara, Boletim de Jurisprudência TCU 25/2014) .
'O instituto da solidariedade passiva constitui benefício legal erigido em favor do credor, razão por que a eventual ausência de chamamento ao processo de outros responsáveis solidários não obsta a imputação de débito ao agente devidamente citado pelo TCU.' (Acórdão 1737/2014-TCU-Segunda Câmara, Boletim de Jurisprudência TCU 35/2014) .
32.  Além do mais, o entendimento majoritário desta Corte é no sentido de que 'o instrumento da delegação de competência não retira a responsabilidade de quem delega' (Acórdão 476/2008-TCU-Plenário, Acórdão 296/2011-TCU-Segunda Câmara e Acórdão 894/2009-TCU-Primeira Câmara) . Logo, nos casos dos prefeitos municipais, a regra geral adotada por este Tribunal é a de responsabilização pessoal do prefeito, pois ainda que a execução dos recursos seja conduzida por auxiliares vinculados ao gabinete do chefe do executivo municipal, a condição de agente político não afasta a responsabilidade do prefeito, que pode responder por culpa in vigilando (Acórdão 3161/2016-TCU-Plenário) .
33.  Compete ao gestor comprovar a boa e regular aplicação dos recursos públicos, sendo seu o ônus da prova. Cabe-lhe, dessa forma, apresentar, a tempo e a hora, em boa ordem, toda a documentação comprobatória da aplicação do dinheiro que lhe foi confiado, sendo certo, de outro lado, que tal comprovação deva ser feita mediante o estabelecimento do nexo entre o desembolso dos recursos federais recebidos e os comprovantes relacionados às despesas realizadas no objeto do ajuste. 
34.  O processo de tomada de contas especial, tendo em vista a sua natureza jurídica e a sua finalidade de avaliar a correta aplicação de recursos públicos por parte daquele que o geriu, é um processo eminentemente documental, cabendo ao gestor apresentar os documentos exigidos pela lei para comprovar a correta aplicação dos recursos recebidos. Assim, a insuficiência documental, tal como se verificou no caso concreto, impede a comprovação do nexo causal que deve haver entre os recursos federais repassados e as despesas incorridas para a consecução do objeto da política pública, sem o que não há comprovação da boa e regular aplicação dos recursos públicos. Eis alguns precedentes sobre a matéria, cujos enunciados bem retratam a imprescindibilidade do nexo causal para a comprovação do regular emprego dos recursos públicos (Jurisprudência Sistematizada do TCU) : 
'A mera execução física do objeto ou de parte dele não comprova o regular emprego dos recursos de convênio firmado com a União. É necessário que o responsável demonstre o nexo causal entre os recursos por ele geridos e os documentos de despesas referentes à execução, como notas de empenho, ordens bancárias, cheques, recibos ou notas fiscais e extratos bancários, com vistas a confirmar a utilização dos recursos da União no ajuste.' Acórdão 5170/2015-TCU-Primeira Câmara (rel. min. Walton Alencar Rodrigues) . 
'A congruência entre a movimentação bancária e os comprovantes de despesas é elemento crucial para o estabelecimento do nexo de causalidade entre as despesas realizadas e os recursos transferidos, indispensável para a aprovação das contas. Demonstrar a existência desse nexo faz parte do inafastável ônus do gestor de comprovar a boa e regular aplicação dos recursos públicos colocados sob sua administração.' (Acórdão 6582/2010-TCU-Primeira Câmara, rel. min. subst. Marcos Bemquerer Costa) 
35  Portanto, em face da análise promovida nos itens 20-34, as contas do Sr. Antônio Ferreira Lima devem ser julgadas irregulares, condenando-o ao recolhimento do débito apurado e aplicando-lhe a multa prevista no art. 57 da Lei 8.443/1992.
Da análise da pretensão ressarcitória e punitiva
36.  No tocante ao entendimento proferido pelo Supremo Tribunal Federal - STF, no julgamento recente do RE 636.886 (tema 899) , a respeito da prescritibilidade da pretensão de ressarcimento ao erário com base em decisão de tribunal de contas, cabe assinalar que a decisão do STF alcança tão somente a fase judicial de execução do título extrajudicial, não atingindo os processos de controle externo em trâmite no TCU, conforme orientação sufragada pelo Acórdão 6589/2020-TCU-Segunda Câmara, da relatoria do ministro Raimundo Carreiro. Aliás, da ementa do julgado do STF constou que: 'A pretensão de ressarcimento ao erário em face de agentes públicos reconhecida em acórdão de Tribunal de Contas prescreve na forma da Lei 6.830/1980 (Lei de Execução Fiscal) '. Portanto, até o trânsito em julgado do acórdão condenatório do Tribunal de Contas, permanece imprescritível a pretensão de ressarcimento ao erário decorrente da instauração da tomada de contas especial, conforme Enunciado da Súmula 282 do TCU ('As ações de ressarcimento movidas pelo Estado contra os agentes causadores de danos ao erário são imprescritíveis') .
37.  Já a pretensão punitiva do TCU, conforme Acórdão 1441/2016-TCU-Plenário, que uniformizou a jurisprudência acerca dessa questão, subordina-se ao prazo geral de prescrição indicado no art. 205 do Código Civil, que é de 10 anos, contado da data de ocorrência da irregularidade sancionada, nos termos do art. 189 do Código Civil, sendo este prazo interrompido pelo ato que ordenar a citação, a audiência ou a oitiva do responsável. Conforme o mesmo acórdão, a ocorrência desta espécie de prescrição será aferida, independentemente de alegação da parte, em cada processo no qual haja intenção de aplicação das sanções previstas na Lei 8.443/1992.
38.  Considerando que o ato imputado foi a não comprovação da boa e regular aplicação dos recursos transferidos ao município de Caapiranga/AM ante a ausência, na prestação de contas do PDDE/2009, do Demonstrativo da Execução da Receita e da Despesa e de Pagamentos Efetuados, não sendo possível o estabelecimento do nexo de causalidade entre a receita recebida e a despesa realizada, bem como no Pnate/2010,  do Parecer Conclusivo do Conselho de Acompanhamento e Controle Social - CACS, impossibilitando atestar a boa e regular aplicação dos aludidos recursos no objeto do Programa, o início da contagem dos prazos prescricionais deverá coincidir a data de apresentação das prestações de contas, que, no presente caso, ocorreram, respectivamente, em 26/1/2012 e 31/3/2011. Sendo assim, em razão de não ter transcorrido mais de 10 anos entre estas datas e a data que ordenou a citação (4/7/2018 - peça 9) , constata-se que não ocorreu a prescrição da pretensão punitiva.
CONCLUSÃO
39.  A partir dos elementos constantes dos autos, foi possível verificar que os recursos repassados ao município de Caapiranga/AM, por conta do Programa Dinheiro Direto na Escola - PDDE, no exercício de 2009, e do Programa Nacional de Apoio ao Transporte Escolar - Pnate, no exercício de 2010, não tiveram sua boa e regular aplicação comprovada, ante a ausência, na prestação de contas do PDDE/2009, do Demonstrativo da Execução da Receita e da Despesa e de Pagamentos Efetuados, não sendo possível o estabelecimento do nexo de causalidade entre a receita recebida e a despesa realizada, no Pnate/2010,  do Parecer Conclusivo do Conselho de Acompanhamento e Controle Social - CACS, impossibilitando atestar a boa e regular aplicação dos aludidos recursos no objeto do Programa.
40.  Verifica-se também que o Sr. Antônio Ferreira Lima, ex-prefeito municipal de Caapiranga/AM, gestão 2009-2012, era o responsável pela execução e pela prestação de contas dos recursos oriundos dos referidos Programa, e, no entanto, não tomou as providências para que a aplicação de tais recursos fosse corretamente comprovada. 
41.  Realizada a citação do Sr. Antônio Ferreira Lima, ele apresentou suas alegações de defesa, as quais devem ser rejeitadas por serem insuficientes para elidir o débito que lhe foi imposto, vez que não logrou afastar a ocorrência das irregularidades apontadas. 
42.  Diante disso, e inexistindo nos autos elementos que permitam concluir pela ocorrência de boa-fé ou de outros excludentes de culpabilidade em sua conduta, propõe-se que suas contas sejam julgadas irregulares e condenado em débito, aplicando-lhe a multa prevista no art. 57 da Lei 8.443/1992.
PROPOSTA DE ENCAMINHAMENTO:
43.  Diante do exposto, submetem-se os presentes autos à consideração superior, propondo-se: 
a)   rejeitar as alegações de defesa apresentadas pelo Sr. Antônio Ferreira Lima (CPF XXX.563.572-XX) , ex-prefeito Municipal de Caapiranga/AM (gestão 2009-2012) , as quais não lograram demostrar a boa e regular aplicação dos recursos públicos repassados através do Programa Dinheiro Direto na Escola - PDDE, no exercício de 2009, e do Programa Nacional de Apoio ao Transporte Escolar - Pnate, no exercício de 2010;
b)   julgar irregulares, nos termos dos arts. 1º, I, 16, III, 'b' e 'c', da Lei 8.443/1992 c/c os arts. 19 e 23, III, da mesma Lei, e com os arts. 1º, I, 209, II e III, 210 e 214, III, do RI/TCU, as contas do Sr. Antônio Ferreira Lima (CPF XXX.563.572-XX) , condenando-o ao pagamento das quantias a seguir especificadas, atualizadas monetariamente e acrescidas dos juros de mora, calculados a partir da data discriminada até a efetiva quitação do débito, fixando-lhe o prazo de 15 (quinze) dias para que comprove, perante o Tribunal, o recolhimento da referida quantia aos cofres do Fundo Nacional de Desenvolvimento da Educação (FNDE) , nos termos do art. 23, III, 'a', da citada Lei c/c o art. 214, III, 'a', do RI/TCU, ante a não comprovação da boa e regular aplicação dos recursos do Programa Dinheiro Direto na Escola - PDDE, no exercício de 2009, e do Programa Nacional de Apoio ao Transporte Escolar - Pnate, no exercício de 2010:
	Data
	Valor (R$ 1,00) 

	8/9/2009
	31.034,00

	4/6/2010
	15.000,00

	4/6/2010
	5.836,24

	5/7/2010
	20.832,00

	3/8/2010
	20.829,00

	2/9/2010
	20.828,73

	5/10/2010
	20.834,40

	4/11/2010
	20.828,00

	17/11/2010
	0,73

	30/11/2010
	0,73

	9/12/2010
	20.828,00

c)   aplicar ao Sr. Antônio Ferreira Lima (CPF XXX.563.572-XX) a multa referida no art. 57 da Lei 8.443, de 1992, fixando-lhe o prazo de 15 (quinze) dias, a partir da notificação, para que comprovem, perante o Tribunal, seu recolhimento aos cofres do Tesouro Nacional, atualizada monetariamente desde a data deste acórdão até a data do efetivo pagamento;
d)   autorizar, desde logo, a cobrança judicial das dívidas, nos termos do art. 28, II, da multicitada Lei 8.443/1992, caso não atendida a notificação;
e)   autorizar também  desde logo, se requerido, com fundamento no art. 26, da Lei 8.443/1992, c/c o art. 217, do RI/TCU, o parcelamento da dívida em até 36 (trinta e seis) parcelas, incidindo sobre cada parcela, corrigida monetariamente, os correspondentes legais, fixando-lhe o prazo de quinze dias, a contar do recebimento da notificação, para comprovar perante o Tribunal o recolhimento da primeira parcela, e de trinta dias, a contar da parcela anterior, para comprovar os recolhimentos das demais parcelas, devendo incidir sobre cada valor mensal, atualizado monetariamente, os juros de mora devidos, no caso do débito, na forma prevista na legislação em vigor, alertando a responsável de que a falta de comprovação do recolhimento de qualquer parcela implicará o vencimento antecipado do saldo devedor, nos termos do art. 26, parágrafo único, da Lei 8.443/1992, c/c o art. 217, §2º, do RI/TCU;
f)   enviar cópia do acórdão a ser prolatado, bem como do relatório e do voto que o fundamentarem ao Procurador-Geral da República no Amazonas, nos termos do § 3º do art. 16 da Lei 8.443/1992 c/c o § 7º do art. 209 do RI/TCU, para adoção das medidas cabíveis, informando-lhe que o inteiro teor da deliberação pode ser consultado no endereço www.tcu.gov.br/acordaos;
g)   encaminhar cópia do acórdão que vier a ser proferido ao FNDE e ao responsável, para ciência, informando que a presente deliberação, acompanhada do relatório e do voto que a fundamenta, está disponível para a consulta no endereço www.tcu.gov.br/acordaos, além de esclarecer que, caso requerido, o TCU poderá fornecer sem custos as correspondentes cópias, de forma impressa."
O MP/TCU, representado pelo procurador Sérgio Ricardo Costa Caribé, manifestou-se conforme a seguir[footnoteRef:3]: [3:  Peça 27.] 
" (...) 
2.  No âmbito deste Tribunal, com base em instrução inicial dos autos (peças 7 a 9) , a Secretaria de Controle Externo de Tomada de Contas Especial (Secex-TCE) promoveu a citação do Sr. Antônio Ferreira Lima em razão de débito no valor histórico total de R$ 176.851,83, decorrente da 'não comprovação da boa e regular aplicação dos recursos federais repassados (...) , em face do não encaminhamento ao FNDE do Demonstrativo da Execução da Receita e da Despesa e de Pagamentos Efetuados, (...) impossibilitando a comprovação da execução dos recursos creditados diretamente na conta bancária da Entidade Executora - EEX para atendimento ao Programa Dinheiro Direto na Escola/PDDE, exercício de 2009, e do[s] pagamentos descritos como 'pagamentos diversos' nos extratos bancários, (...) rompendo o nexo de causalidade entre a despesa realizada e o respectivo credor' (peças 7, p. 5-6; 18; 20, p. 1; e 21) .
3.  Após analisar as alegações de defesa oferecidas pelo responsável (peça 20) , a Secex-TCE propôs, entre outras medidas, julgar irregulares a contas do Sr. Antônio Ferreira Lima, com fundamento no art. 16, III, 'b' e 'c', da Lei 8.443/1992, condenando-o pelo referido débito e aplicando-lhe a multa do art. 57 da mesma lei (peças 24, p. 9-10; 25 e 26) .
4.  Anuo às razões que nortearam a proposta da unidade técnica, sem prejuízo de destacar que, nem mesmo nesta fase de oferecimento de alegações de defesa, o responsável cuidou de apresentar integralmente a indispensável documentação comprobatória da boa e regular aplicação dos recursos que lhe foram confiados. Não bastasse o seu dever legal de prestar contas da boa e regular aplicação dos recursos que lhe foram confiados, constou expressamente do ofício citatório, entre outras orientações, a informação de que 'os documentos a serem apresentados devem estar de acordo com as exigências legais e regulamentares, vir acompanhados de argumentos de fato e de direito, de elementos comprobatórios das despesas e da regular aplicação dos recursos federais geridos' (peça 18, p. 4) .
5.  A despeito disso, o Sr. Antônio Ferreira Lima limitou-se, no essencial, à infrutífera tentativa de transferir parte de sua responsabilidade a 'seu sucessor e toda a equipe de funcionários que assessoravam este Recorrente' (peça 20, p. 6) .  Ocorre que, como bem observado pela Secex-TCE, 'as prestações de contas dos recursos repassados ao município (...) foram enviadas por ele ao FNDE [peças 1, p. 25-26 e 58-77]...', bem como 'o repasse dos aludidos recursos ocorreu na gestão do Antônio Ferreira Lima, que os geriu e realizou despesas em desacordo com a legislação dos referidos Programas, não tendo adotado medidas no intuito de corrigir tais irregularidades, nem de restituir o prejuízo causado ao erário' (peça 24, p. 7) . Não há, pois, como afastar a responsabilidade do Sr. Antônio Ferreira Lima pelas irregularidades e débito que lhe foram atribuídos.
6.  Por fim, conforme se extrai do relatório do tomador de contas, o prazo para a apresentação da prestação de contas da aplicação dos recursos do PDDE/2009 e Pnate/2010 -repassados e aplicados entre os exercícios de 2009 e 2010 - findaram-se, respectivamente, em 28/2/2010 e 15/4/2011 (peça 1, p. 143) . Portanto, tomando-se como referência a configuração das irregularidades nos anos de 2010 e 2011, o prazo prescricional de dez anos estabelecido no artigo 205 do Código Civil não se completou, porquanto fora interrompido pelo ato de autorização da citação dos responsáveis, ocorrido em 4/7/2018 (peça 9) . 
7.  Ante o exposto, este membro do Ministério Público de Contas junto ao TCU manifesta-se de acordo com a Secex-TCE (peças 24, p. 9-10; 25 e 26) ." (os destaques constam do texto original) 
É o relatório.

8.1. Antônio das Chagas Ferreira Batista (OAB/AM 4.177) e outros, representando Antônio Ferreira Lima.

Procurador Sérgio Ricardo Costa Caribé.

TOMADA DE CONTAS ESPECIAL. FUNDO NACIONAL DE DESENVOLVIMENTO DA EDUCAÇÃO (FNDE). PDDE/2009. PNATE/2010. IMPUGNAÇÃO PARCIAL DA PRESTAÇÃO DE CONTAS. CITAÇÃO. REJEIÇÃO DAS ALEGAÇÕES DE DEFESA. CONTAS IRREGULARES. DÉBITO. MULTA.

TOMADA DE CONTAS ESPECIAL (TCE)

Secretaria de Controle Externo de Tomada de Contas Especial (SecexTCE).

Trata-se de tomada de contas especial instaurada pelo Fundo Nacional de Desenvolvimento da Educação (FNDE) em desfavor do Sr. Antônio Ferreira Lima, ex-prefeito do município de Caapiranga/AM (gestão 2009-2012) , em razão da impugnação parcial da prestação de contas da aplicação dos recursos federais no âmbito do Programa Dinheiro Direto na Escola (PDDE) e do Programa Nacional de Apoio ao Transporte Escolar (Pnate) , relativos a 2009 e 2010, respectivamente.
Para a execução dos referidos programas, o FNDE transferiu ao município os montantes a seguir discriminados:
	Programa
	Valor repassado (R$) 

	PDDE/2009[footnoteRef:2] [2:  Peça 1, p. 16.] 
	101.361,60

	Pnate/2010[footnoteRef:3] [3:  Peça 1, p. 62-77.] 
	145.801,23

	Total
	247.162,83

O FNDE apontou que restou pendente, em relação a cada um dos programas, a apresentação dos documentos discriminados a seguir[footnoteRef:4]: [4:  Peça 1, p. 145.] 
	Programa
	Documento ausente
	Débito (R$) 

	PDDE/2009[footnoteRef:5] [5:  Parecer 1884/2016-Diafi/Copra/CGCAP/Difin/FNDE, de 1/12/2016 (peça 1, p. 48-50) .] 
	- demonstrativo da execução da receita e da despesa e de pagamentos efetuados, impossibilitando a comprovação da execução dos recursos creditados diretamente na conta bancária da entidade executora (EEX) para atendimento ao PDDE.
	31.034,00

	Pnate/2010[footnoteRef:6] [6:  Parecer 2775/2016/DAESP/Copra/CGCAP/Difin, de 23/12/2016 (peça 1, p. 88-93) .] 
	- parecer conclusivo do conselho de acompanhamento e controle social (CACS) ;
- extrato bancário da conta específica do programa contendo pagamentos descritos como "pagamentos diversos", em desacordo com o disposto na regra de análise 20 da Portaria FNDE 413, de 02 de outubro de 2015, rompendo o nexo de causalidade entre a despesa realizada e o respectivo credor[footnoteRef:7] [7:  Peça 1, p. 62-77.] 
	145.817,83*

	Total
	176.851,83

Saldo do exercício anterior (R$ 1,78) somado ao montante repassado no exercício (R$ 145.801,23) , ao rendimento de aplicação dos recursos (R$ 11,37) e à diferença entre o demonstrativo e o extrato bancário (R$ 2,85) .
Sendo assim, a responsabilidade pelo dano foi imputada ao Sr. Antônio Ferreira Lima[footnoteRef:8]. O órgão de controle interno corroborou o entendimento do tomador de contas especial[footnoteRef:9]. [8:  Relatório de tomada de contas especial 150/2017 - Direc/COTCE/CGCAP/Difin-FNDE/MEC (peça 1, p. 143-153) .]  [9:  Peça 1, p. 164-165, 166-167 e 168-169.] 
No âmbito do Tribunal, realizada a citação, o responsável apresentou alegações de defesa, as quais foram rejeitadas pela unidade instrutiva, que propõe sejam suas contas julgadas irregulares, com a imputação de débito e a cominação da multa prevista no art. 57 da Lei 8.443/1992[footnoteRef:10]. [10:  Peças 24-26.] 
O MP/TCU, representado pelo procurador Sérgio Ricardo Costa Caribé, acompanhou, no mérito, a proposta da unidade instrutiva[footnoteRef:11]. [11:  Peça 27.] 
II
Adoto, como razões de decidir, na essência, a instrução da SecexTCE, que contou com a anuência do MP/TCU.
O Sr. Antônio Ferreira Lima, em suas alegações de defesa, limitou-se a transferir a responsabilidade à equipe que o assessorava, alegando que teria havido o extravio de parte da documentação pertinente à prestação de contas, e ao seu sucessor (que assumiu a prefeitura somente em 2013) , o qual, segundo ele, poderia ter enviado eventual documentação complementar referente à prestação de contas das avenças em questão[footnoteRef:12]. [12:  Peça 20, p. 6.] 
Entretanto, o mencionado extravio não restou comprovado. Além disso, competia ao ex-prefeito a responsabilidade pelo acompanhamento da aplicação dos recursos em questão, bem como apresentar a devida prestação de contas. Especificamente quanto ao PDDE/2009, cabia ao responsável a responsabilidade pelo recebimento das prestações de contas individuais das escolas, e as respectivas análise e consolidação, para posterior encaminhamento ao FNDE[footnoteRef:13]. [13:  Vide acórdão 4211/2017-2ª, relator ministro Marcos Bemquerer, Acórdão 1096/2007-TCU-Segunda Câmara, relator ministro Aroldo Cedraz, entre outros.] 
Ademais, os prazos para a apresentação das prestações de contas da aplicação dos recursos do PDDE/2009 e Pnate/2010 findaram, respectivamente, em 28/2/2010 e 15/4/2011[footnoteRef:14], portanto, ainda durante o mandato do responsável, não cabendo atribuir responsabilidade ao sucessor. [14:  Peça 1, p. 143.] 
Assim, não existem nos autos elementos que permitam elidir a responsabilidade do Sr. Antônio Ferreira Lima pelas irregularidades apuradas nesta tomada de contas especial.
Portanto, devem ser rejeitadas as alegações de defesa apresentadas pelo responsável, com o julgamento pela irregularidade de suas contas, condenando-o em débito e multa do art. 57 da Lei 8.443/1992.
No presente caso, nos termos do Acórdão 1441/2016-TCU-Plenário, não ocorreu a prescrição da pretensão punitiva, uma vez que as irregularidades ocorreram em 2009 e 2010 e ato que determinou a citação foi emitido em  4/7/2018[footnoteRef:15]. [15:  Peça 9.] 
***
Diante do exposto, manifesto-me pela aprovação do acórdão que ora submeto à apreciação deste Colegiado.
TCU, Sala das Sessões, em 29 de junho de 2021.
Weder de Oliveira
Relator